臺灣高等法院花蓮分院刑事判決　　　　　　　　　　九十二年度上訴字第一七六號
　　上訴人即被告　乙○○
　　選 任辯護 人　廖學忠律師
右上訴人即被告因貪污治罪條例案件，不服臺灣臺東地方法院九十一年度訴字第一四
號中華民國九十二年四月二十五日第一審判決（起訴案號：臺灣臺東地方法院檢察署
九十年度偵字第一二六二號），提起上訴，本院判決如左：
    主  文
原判決撤銷。
乙○○依據法令從事公務之人員，利用職務上之機會，詐取財物，處有期徒刑肆年。
褫奪公權貳年。
    事  實
一、乙○○於民國（下同）八十九年間，為交通部公路總局第三區養護工程處臺東工
    務段之助理工務員，負責工程材料管理、工程監工等業務，係依據法令從事公務
    之人員。八十九年五月間，乙○○奉派於同年五月二十二至二十七日，出差至雲
    林縣褒忠鄉有材村一之二十一號之長城鋼構橋樑股份有限公司駐廠，監造臺九線
    四一○Ｋ＋七六○－四一一Ｋ＋五○○間鋼橋新建工程，乃填寫員工出差請示單
    ，蓋上「助理工作員乙○○」之職章，同時先行在印就之同一張空白出差旅費報
    告表上，填寫出差旅費報告，總計可領新台幣（下同）八千一百六十四元之出差
    旅費，「具領人（出差人）」及「領款人蓋章」部分留白，而後於同年五月十七
    日向臺灣省公路局第三區工程處提出出差申請。惟實際上，乙○○早於同年五月
    十日，即向復興航空運輸股份有限公司，預訂於同年五月二十日上午九時三十五
    分，由高雄出發前往澳門之機位，且於同年五月十三日辦理入境許可簽證，又於
    同年五月十七日提出出差請示單當天，加訂五月二十九日中午十二時五十分，由
    澳門返回高雄之機位，復於五月十九日將上開原訂五月二十九日由澳門返高雄之
    機位，更改為五月二十七日中午十二時五十分，並於五月十九日申請五月二十日
    補休假，而於五月二十日前往大陸地區探親及旅遊，五月二十七日回國，並未出
    差至上開公司駐廠。詎乙○○竟意圖為自己不法之所有，欲利用職務上出差得申
    報出差旅費之機會，詐取財物，當人事部門於同年五月底，將乙○○之前已填寫
    之出差旅費報告表交由乙○○蓋章時，乙○○即在留白之「具領人（出差人）」
    及「領款人蓋章」部分，蓋上私章「乙○○」，完成不實出差旅費報告表之記載
    ，而後交給臺東工務段人事室，經段長顏進益核章後，送往第三區工程處人事室
    ，轉給會計室審核，使該處人事、會計等承辦人員陷於錯誤，誤以為乙○○之申
    報為真實，而將上開不實之事項登載於其等職務上所掌管之公文書上，足以生損
    害於第三工程處公文書之正確性。嗣於同年六月下旬，該處出納人員如數發給八
    千一百六十四元之差旅費予乙○○，乙○○因而詐得上開款項。九十年四月二十
    七日，法務部調查局臺東縣調查站通知乙○○到案說明，乙○○旋於同年四月三
    十日及五月四日以郵政匯票分別繳回八千零三十四元及一百三十元，合計八千一
    百六十四元。
二、案經法務部調查局臺東縣調查站移送臺灣臺東地方法院檢察署檢察官偵查起訴。
    理由
一、訊據上訴人即被告矢口否認上揭犯行，辯稱：我於八十九年五月十九日下班後，
    因臨時接獲大陸親友通知三叔父病逝，要求我儘速返回大陸，乃於五月二十日出
    國，行前要求妻子代為請假，惟妻子疏未辦理；出差旅費報告表係我在出差前就
    跟出差請示單同時填的，並非事後始在出差旅費報告表上蓋章，我在調查站並沒
    有承認出差旅費報告表上我的印章是事後才蓋的；我於八十九年五月份共出差五
    次，人事部門於同年六月底或七月初將出差旅費清冊交給我簽名時，因清冊上並
    無出差明細，我一時不察而誤領，並無詐領的故意云云。
二、經查：
（一）被告於八十九年間，為交通部公路總局第三區養護工程處臺東工務段之助理工
      務員，負責工程材料管理、工程監工等業務，係依據法令從事公務之人員，業
      經被告供陳無訛，且有出差請示單、出差旅費報告表及八十九年被告簽到簿等
      在卷可稽。
（二）八十九年五月間，被告奉派於同年五月二十二至二十七日，出差至雲林縣褒忠
      鄉有材村一之二十一號之長城鋼構橋樑股份有限公司駐廠，監造臺九線四一○
      Ｋ＋七六○－四一一Ｋ＋五○○間鋼橋新建工程，乃填寫員工出差請示單，蓋
      上「助理工作員乙○○」之職章，同時先行在印就之同一張空白出差旅費報告
      表上，填寫出差旅費報告，總計可領八千一百六十四元之出差旅費，「具領人
      （出差人）」及「領款人蓋章」部分留白，而後於同年五月十七日向臺灣省公
      路局第三區工程處提出出差申請。惟實際上被告係於五月二十日前往前往大陸
      地區探親及旅遊，五月二十七日回國，並未出差至上開公司駐廠。卻於同年五
      月底，在其之前已填寫之出差旅費報告表上留白之「具領人（出差人）」及「
      領款人蓋章」部分，蓋上私章「乙○○」，據以申報出差旅費，而領得八千一
      百六十四元之款項等情，業據被告於九十年六月十四日台東縣調查站詢問時供
      陳屬實（調查卷第五、六頁），且有出差請示單、出差旅費報告表、被告護照
      、出入境紀錄、臺胞證、員工差旅費清冊等影本在卷足憑。被告雖於原審及本
      院改稱出差旅費報告表係在出差前就跟出差請示單同時填寫，並非事後始在出
      差旅費報告表上蓋章，其在調查站並沒有承認出差旅費報告表上之印章是事後
      才蓋的云云。惟證人即調查員甲○○於本院已證稱被告在調查當時有說出差旅
      費報告表上面之印章是後來才蓋的，調查筆錄都是依照被告所說的話來記載等
      語；且被告呈給臺東工務段段長顏進益之簽呈內亦載明：「．．．職於五月二
      十七日返國，二十九日上班後，因公事繁忙，未及時追蹤請假之事，乃至於差
      單上核章也沒注意而貿然蓋章．．．」等語，足見出差旅費報告表上被告之印
      章是被告回國以後所蓋，被告此部分之辯解，不足採信。
（三）又被告早於八十九年五月十日，即向復興航空運輸股份有限公司，預訂於同年
      五月二十日上午九時三十五分，由高雄出發前往澳門之機位，且於同年五月十
      三日辦理入境許可簽證，又於同年五月十七日提出出差請示單當天，加訂五月
      二十九日中午十二時五十分，由澳門返回高雄之機位，復於五月十九日將上開
      原訂五月二十九日由澳門返高雄之機位，更改為五月二十七日中午十二時五十
      分，並於五月十九日申請五月二十日補休假等情，亦為被告所不爭執，且有復
      興航空運輸股份有限公司九十一年十月一日行銷字第九一－○二九號函、台灣
      同胞通行證及員工請假單等各一紙在卷足憑。被告奉派應於同年五月二十二至
      二十七日出差之後，既於同年五月十七日提出出差請示單，何以又於同日加訂
      五月二十九日中午十二時五十分，由澳門返回高雄之機位，復於五月十九日將
      上開原訂五月二十九日由澳門返高雄之機位，更改為五月二十七日中午十二時
      五十分，並於五月十九日申請五月二十日補休假？足證被告於知悉其將於同年
      五月二十二日至二十七日出差後，即計劃利用該段時間前往大陸地區探親及旅
      遊。所辯其於八十九年五月十九日下班後，因臨時接獲大陸親友通知三叔父病
      逝，要求其儘速返回大陸，乃於五月二十日出國，行前要求妻子代為請假，惟
      妻子疏未辦理云云，無非飾卸之詞，亦不足採。
（四）被告於八十九年五月二十七日回國以後，同年五月二十九日上班，而在同一紙
      簽到簿上緊接著簽名時，一眼即可看見簽到簿上五月二十二日至二十七日之部
      分，皆蓋有「公差」二字，亦可由此看出其妻並未代其辦理請假事宜，有被告
      之簽到簿在卷可憑。而被告非但未補辦請假手續，甚且在其之前已填寫之出差
      旅費報告表上留白之「具領人（出差人）」及「領款人蓋章」部分，蓋上私章
      「乙○○」，據以申報出差旅費，益見被告利用職務上出差得申報出差旅費之
      機會，詐取財物，其有不法所有之意圖，昭然若揭。所辯其於八十九年五月份
      共出差五次，人事部門於同年六月底或七月初將出差旅費清冊交其簽名時，因
      清冊上並無出差明細，其一時不察而誤領，並無詐領之故意云云，殊不可採。
（五）被告將不實之出差旅費報告表，交給臺東工務段人事室，經段長顏進益核章後
      ，送往第三區工程處人事室，轉給會計室審核，使該處人事、會計等承辦人員
      陷於錯誤，誤以為乙○○之申報為真實，而將上開不實之事項登載於其等職務
      上所掌管之公文書上，自足以生損害於第三工程處公文書之正確性。
（六）證人陳明輝雖於原審證稱其於八十九年五月拿請領單請被告蓋章時，曾看見被
      告桌上有出差請示單，被告正在找印章云云；惟此僅能證明被告當時有找印章
      之事，尚不能證明被告找印章係做何用，是陳明輝之證詞不足採為有利於被告
      之證明。此外臺東工務段段長顏進益、人事人員呂朝來、第三工程處會計人員
      胡智敏所為之證詞，僅是有關出差流程或旅費審核等之說明；證人李秉仁亦僅
      證述曾受被告之託代訂每週末前往大陸之機票，若不去則取消，改訂下週末，
      前後總共有兩次云云，均未能證明被告之領取上開出差旅費係出於誤領。
（七）綜上所述，本件事證明確，被告所辯，非可採取，犯行堪以認定。
三、核被告所為，係犯刑法第二百十四條之使公務員登載不實罪及貪污治罪條例第五
    條第一項第二款之利用職務上之機會詐取財物罪。二罪間有方法結果之牽連關係
    ，為裁判上一罪，應從一重之利用職務上之機會詐取財物罪處斷。公訴人雖未起
    訴被告觸犯使公務員登載不實罪部分，惟此部分與被告所犯利用職務上之機會詐
    取財物罪，既為裁判上一罪，本院仍應加以審究。又被告所得之財物在五萬元之
    下，僅八千一百六十四元，情節輕微，應依同條例第十二條第一項之規定，減輕
    其刑。又被告於法務部調查局臺東縣調查站雖供承領取上開出差旅費，惟未自白
    詐取財物之犯行，並無貪污治罪條例第八條第二項前段減輕或免除其刑規定之適
    用，附此敘明。原審對被告論罪科刑，固非無見。惟原審就被告觸犯使公務員登
    載不實罪部分，未予審究，尚有未合。被告上訴否認犯罪，雖無理由，惟原判決
    既有可議，仍應撤銷改判。爰審酌被告犯罪之動機、目的、所生危害程度、犯罪
    後態度，及已將所詐得之財物返還等一切情狀，量處如主文第二項所示之刑，並
    依貪污治罪條例第十七條規定宣告褫奪公權二年。
四、至被告所詐取之八千一百六十四元，已於九十年四月三十日及五月四日以郵政匯
    票繳還，有郵政匯票及第三工程處內部繳款通知書影本各二紙在卷可憑，自毋庸
    再依貪污治罪條例第十條第一項為追繳之諭知，附此敘明。
據上論斷，應依刑事訴訟法第三百六十九條第一項前段、第三百六十四條、第二百九
十九條第一項前段，貪污治罪條例第五條第一項第二款、第十二條第一項、第十七條
，刑法第十一條、第二百十四條、第五十五條、第三十七條第二項，判決如主文。
本案經檢察官翟光軍到庭執行職務。
中      華      民      國      九十三      年      七    月    十五    日
                                  審判長法官  吳  鴻  章
                                        法官  張  健  河
                                        法官  林  慶  煙
右為正本證明與原本無異。
如不服本判決，應於判決送達後十日內向本院提出上訴狀。其未述理由者，並應於
提出上訴狀後十日內向本院補提理由狀(須附繕本)。
                                      書記官  陳  萬  山
中      華      民      國      九十三      年      七    月    十五    日
附錄    本判決論罪科刑法條：
貪污治罪條例第五條
有下列行為之一者，處七年以上有期徒刑，得併科新台幣六千萬元以下罰
金：
一  意圖得利，擅提或截留公款或違背法令收募稅捐或公債者。
二  利用職務上之機會，詐取財物者。
三  對於職務上之行為，要求、期約或收受賄賂或其他不正利益者。
前項第一款及第二款之未遂犯罰之。
貪污治罪條例第十二條
犯第四條至第六條之罪，情節輕微，而其所得或所圖得財物或不正利益在
新台幣五萬元以下者，減輕其刑。
犯前條第一項、第二項之罪，情節輕微，而其行求、期約或交付之財物在
新台幣五萬元以下者，亦同。
貪污治罪條例第十七條
犯本條例之罪，宣告有期徒刑以上之刑者，並宣告遞奪公權。
中華民國刑法第二百一十四條
 (使公務員登載不實罪)
明知為不實之事項，而使公務員登載於職務上所掌之公文書，足以生損害
於公眾或他人者，處三年以下有期徒刑、拘役或五百元以下罰金。
